臺灣高等法院臺南分院刑事判決　　 96年度上更(一)字第223號
上　訴　人
即　被　告　乙○○○
　　　　　　丙○○
共　　　同
選任辯護人　丁○○律師
上列上訴人因偽造文書等案件，不服臺灣臺南地方法院92年度訴
字第1153號中華民國92年11月20日第一審判決（起訴案號：臺灣
臺南地方法院檢察署92年度偵字第7948號），提起上訴，判決後
經最高法院第一次發回更審，本院判決如下：
    主  文
原判決撤銷。
乙○○○連續行使偽造私文書，足以生損害於他人，處有期徒刑
肆月，減刑為有期徒刑貳月，如易科罰金，以銀元佰元即新台
幣玖佰元折算壹日。扣案民國85年8月22日臺南縣佳里鎮農會活
期取款條上，偽造之「汪黃玉梅」署押壹枚沒收。
丙○○無罪。
    事  實
一、乙○○○於民國82年間，乘其夫汪耀宗之母汪黃玉梅寄居於
    臺南縣佳里鎮安西136號其住處，且代為保管汪黃玉梅所有
    佳里鎮農會帳戶00000000000000帳號之存摺及印章之機會，
    基於意圖為自己不法所有之概括犯意，乙○○○持前開汪黃
    玉梅帳戶存摺及印章，未經汪黃玉梅同意，連續於附表編號
    一至七所示之時間，前往臺南縣佳里鎮○○街168號之臺南
    縣佳里鎮農會，分別利用而託請不知情在現場之第三人或服
    務台之成年人在活期存款取款條填上提款金額，於附表編號
    一之提款存戶簽章處，則利用不知情之成年人偽簽「汪黃玉
    梅」之署押一枚，由汪黃罔巿提出「汪黃玉梅」印章而盜蓋
    「汪黃玉梅」之印文一枚，另於附表編號二至七之提款存戶
    簽章處，亦由江黃罔巿提出「汪黃玉梅」印章各盜蓋「汪黃
    玉梅」之印文一枚，而偽造取款條七紙，並持以行使交付該
    農會承辦人員，使其陷於錯誤而如數交付如附表編號一至七
    所示之金額，之後乙○○○詐領金額留為己用，足生損害於
    汪黃玉梅；乙○○○復承上開之概括犯意，於92年1月5日汪
    黃玉梅過世後之翌日即同年月6日，未經汪黃玉梅之全體繼
    承人同意，乙○○○復持上開存簿及印章，至上開農會亦利
    用而託請不知情之現場服務台之成年人，繕寫於如附表編號
    八所示之取款條，由汪黃罔巿提出「汪黃玉梅」印章，盜蓋
    「汪黃玉梅」之印文一枚，而偽造取款條一紙，並持以行使
    交付該農會承辦人員，使農會承辦人員陷於錯誤而如數交付
    金錢，後乙○○○將詐領金額亦佔為己用，亦足生損害於汪
    黃玉梅之全體繼承人甲○○、汪香桂、汪阿月及汪福春等人
    。
二、案經甲○○訴由臺灣臺南地方法院檢察署檢察官偵查起訴。
      理      由
壹、按被告以外之人於審判外之陳述，雖不符前4條之規定，而
    經當事人於審判程序同意作為證據，法院審酌該言詞陳述或
    書面陳述作成時之情況，認為適當者，亦得為證據。刑事訴
    訟法第159條之5第1項定有明文。查本案之證人即告訴人及
    其他與本案相關連之證人等人於警詢或檢察官偵查中之證述
    ，雖均係被告以外之人於審判外之陳述，惟檢察官、被告及
    辯護人於原審及本院審判程序同意作為證據，且該等供述證
    據係由職司犯罪調查、偵查之警方及檢察官依法定正當程序
    作成，查無出於不自由意志之不法情事，本院審酌上情認屬
    適當，依上開規定，自得為證據。
貳、被告乙○○○部分：
一、訊據上訴人即被告乙○○○承認於上揭時、地領取汪黃玉梅
    存於臺南縣佳里鎮農會存款之事實不諱，惟矢口否認有何偽
    造私文書及詐欺犯行，辯稱因為汪黃玉梅過世前都是伊在扶
    養，有經汪黃玉梅之同意才去領款，伊到臺南縣佳里鎮農會
    時請在場之不詳姓名人或服務台的成年人幫伊代寫的云云。
    惟查：被告乙○○○確於右揭時、地未經汪黃玉梅及汪黃玉
    梅之全體繼承人之同意，利用而託請不知情之成年人以偽造
    署押、盜蓋印章之方式分別領取汪黃玉梅於臺南縣佳里鎮農
    會之存款之事實，業據告訴人甲○○指訴綦詳，又被告乙○○○於檢察署偵查中亦明確供承：附表編號一至八共八筆金
    額確未經汪黃玉梅之同意去提領等語（見偵查卷第32頁第2-
    4行），於原審亦對偵查中之供述表明沒意見，並坦承有此
    犯行（見原審卷第17、19頁），而汪黃玉梅死亡之翌日即92
    年1月6日，正當所有繼承人正忙於處理汪黃玉梅之後事時，
    被告汪黃罔巿竟於其他繼承人不知情之際，仍至臺南縣佳里
    鎮農會提領汪黃玉梅之存款金額達新台幣（下同）15萬3千
    元，顯係擔心日後其他繼承人之發現而要求分配該存款，亦
    足證被告乙○○○盜領汪黃玉梅之存款之犯意明確，是被告
    乙○○○上開所辯，顯係卸責之詞，不足採信。此外，復有
    戶籍謄本3紙、汪黃玉梅於佳里鎮農會帳戶00000000號活期
    存款客戶交易歷史記錄及交易明細表各1份、取款條八紙在
    卷足憑，互核相符，事證明確，被告乙○○○之犯行，洵可
    認定。
二、按銀行為便利存款人取款而印好任人索取填寫之取款憑條，
    非可流通市面得以自由轉讓，衹屬私文書之一種，不能認為
    有價證券，最高法院49年台上字第1409號著有判例足資參照
    ，是臺南縣佳里鎮農會所製之取款條，應為私文書。核被告
    乙○○○所為，係犯刑法第216條、第210條之行使偽造私文
    書罪，及第339條第1項之詐欺取財罪。被告乙○○○就附表
    編號一之取款條，委請不知情之成年人代寫取款條上文字並
    偽造署押及盜蓋印章，及就附表編號二至八之取款條，委請
    不知情之成年人代寫取款條上文字後盜蓋印章之行為，均為
    間接正犯，其偽造私文書後持以行使，偽造私文書之低度行
    為為行使之高度行為所吸收，而偽造署押及盜用印章係偽造
    私文書之階段行為，均不另論罪。被告乙○○○先後多次行
    使偽造私文書及詐欺行為，均時間緊接，各犯構成要件相同
    之罪名，顯均係基於概括犯意而為，應依連續犯規定論以一
    罪，即連續行使偽造私文書罪及連續詐欺取財罪，並均加重
    其刑。查被告行為後，刑法第56條連續犯之規定，業於94年
    2月2日修正公布刪除，並於95年7月1日施行，則被告之犯行
    ，於刑法修正公布施行後，應併合處罰，此刪除雖非犯罪構
    成要件之變更，但已影響行為人刑罰之法律效果，為法律有
    變更，依刑法第2條第1項規定，比較新、舊法結果，修正後
    之規定於被告並非較有利，自仍應適用較有利於被告之行為
    時法律即舊法論以連續犯（最高法院95年第8次刑事庭會議
    決議參照）。又被告乙○○○行使偽造私文書之目的，係在
    詐取汪黃玉梅於臺南縣佳里鎮農會之存款，臺南縣佳里鎮農
    會職員亦因此而陷於錯誤，給付附表編號一至八之金額予被
    告乙○○○，是被告乙○○○所犯之偽造私文書罪與詐欺取
    財罪之間，有方法、目的之牽連關係。查被告行為後，刑法
    第55條牽連犯之規定已於94年2月2日修正公布刪除，並於95
    年7月1日施行。依新修正後之刑法既已刪除牽連犯之規定，
    則所犯上開2罪應依數罪併罰規定分論併罰。比較新舊法之
    規定，修正後之規定並非較有利於被告，依刑法第2條第1項
    前段規定，應適用行為時法，即適用修正前刑法第55條牽連
    犯之規定，從一重罪，即刑法第216條、210條之行使偽造私
    文書罪處斷。
三、原審認被告汪黃罔巿罪證明確，予以論罪科刑，固非無見。
    惟查：(一)本案係被告乙○○○一人將汪黃玉梅之存摺拿到臺
    南縣佳里鎮農會請不知情之人代為書寫取款條而領取上開款
    項，被告丙○○應未參與（詳後敘），原審誤認被告丙○○
    為共犯此罪，即有違誤。(二)新修正刑法於95年7月1日施行，
    修正前刑法第55條牽連犯、第56條連續犯之規定已刪除，原
    審未及依新刑法第2條第1項予以比較適用，逕適用修正前刑
    法第55條牽連犯、第56條連續犯論處，亦有未當。(三)被告本
    案犯罪行為在民國96年4月24日以前，原判決未及依中華民
    國96年罪犯減刑條例相關規定予以減刑亦有未洽。被告汪黃
    罔巿上訴意旨猶執前詞，否認犯罪，雖不足採，惟原判決既
    有可議，應由本院將原判決此部分撤銷改判。爰審酌被告乙○○○素無前科，有臺灣高等法院被告全國前案紀錄表在卷
    可佐，及其犯罪動機、目的、手段、犯罪所生之損害、犯罪
    後態度，且未將詐領之款項返還汪黃玉梅之繼承人等一切情
    狀，量處有期徒刑四月。又被告汪黃罔巿本案犯罪行為在民
    國96年4月24日以前，依中華民國96年罪犯減刑條例第2條第
    1項第3款規定，減輕其刑期二分之一，爰減為有期徒刑二月
    ，並諭知如易科罰金，以銀元3百元即新台幣9百元折算1日
    。按行為後法律有變更者，適用行為時之法律。但行為後之
    法律有利於行為人者，適用最有利於行為人之法律，刑法第
    2條第1項定有明文。查被告於本案犯罪時之刑法第41條第1
    項前段規定：「犯最重本刑為5年以下有期徒刑以下之刑之
    罪，而受6個月以下有期徒刑或拘役之宣告，因身體、教育
    、職業、家庭之關係或其他正當事由，執行顯有困難者，得
    以1元以上3元以下折算1日，易科罰金。」，又其行為時之
    易科罰金折算標準，依修正前罰金罰鍰提高標準條例第2條
    前段（現已刪除）規定，就其原定數額提高為1百倍折算1日
    ，則被告行為時之易科罰金折算標準，應以銀元3百元折算1
    日，經折算為新臺幣後，應以新臺幣9百元折算1日。惟於94
    年2月2日修正公布，於95年7月1日施行之刑法第41條第1項
    前段則規定：「犯最重本刑為5年以下有期徒刑以下之刑之
    罪，而受6個月以下有期徒刑或拘役之宣告者，得以新臺幣1
    千元、2千元或3千元折算1日，易科罰金。」，比較修正前
    、後之易科罰金折算標準，以95年7月1日施行前之規定，為
    較有利於被告，則應依刑法第2條第1項前段，適用修正前刑
    法第41條第1項前段規定，定其折算標準。扣案附表編號一
    所示於85年8月22日在臺南縣佳里鎮農會活期取款條上，偽
    造之「汪黃玉梅」署押1枚，係被告乙○○○未經汪黃玉梅
    本人同意而請不知情之人虛偽簽署，業據被告乙○○○所自
    承，併依刑法第219條規定，宣告沒收。
、被告丙○○部分：
一、公訴意旨略以：被告丙○○與其母乙○○○基於共同意圖為
    自己不法之所有之概括犯意聯絡，由丙○○持乙○○○所交
    付之前開汪黃玉梅帳戶存摺及印章，未經汪黃玉梅同意，連
    續於附表編號一至七所示之時間，前往臺南縣佳里鎮○○街
    168號之臺南縣佳里鎮農會，在活期存款取款條填上提款金
    額，於附表編號一之提款存戶簽章處，偽簽汪黃玉梅之署押
    1枚，並盜蓋「汪黃玉梅」之印文1枚，於附表編號二至七之
    提款存戶簽章處，盜蓋「汪黃玉梅」之印文各1枚，共偽造
    取款條7紙，並持以行使交付該農會承辦人員，使其陷於錯
    誤而如數交付如附表編號一至七所示之金額，之後丙○○再
    將詐領金額全數交付乙○○○，足生損害於汪黃玉梅；丙○○與乙○○○二人復承上開之概括犯意聯絡，於汪黃玉梅於
    92年1月5日過世後之翌日，未經汪黃玉梅之全體繼承人之同
    意，由丙○○持乙○○○所交付之上開存簿及印章，至上開
    農會於活期存款取款條填上如附表編號八所示之金額，盜蓋
    「汪黃玉梅」之印文1枚，偽造取款條1紙，並持以行使交付
    該農會承辦人員，使農會承辦人員陷於錯誤而如數交付金錢
    ，後丙○○再將詐領金額交付乙○○○，足生損害於汪黃玉
    梅之全體繼承人甲○○、汪香桂、汪阿月及汪福春等人。因
    認被告丙○○亦涉有刑法第216條、第210條、第339條第1項
    之罪嫌云云。
二、按犯罪事實應依證據認定之，無證據不得認定其犯罪事實；
    又被告之自白不得作為有罪判決之唯一證據，仍應調查其他
    必要之證據，以察其是否與事實相符，分別為刑事訴訟法第
    154條第2項、第156條第2項所明文。又按事實之認定，應憑
    證據，如未能發現相當之證據，或證據不足以證明，自不能
    以推測或擬制之方法，為裁判之基礎，最高法院40年台上字
    第86號著有判例可參。
三、訊據上訴人即被告丙○○於本院審理中矢口否認有上揭偽造
    文書等之犯行，並辯稱：扣案之八紙取款條都不是伊寫的，
    也不是伊領的。因以前有幫伊母乙○○○領過其他的錢，但
    確未代為領過本案這些錢，在偵查中及原審雖曾承認，惟因
    當時未提示該八紙取款條給伊辨識，伊誤以為係以前為其母
    代領之其他款項才承認等語。經查：
（一）如附表所示八筆汪黃玉梅於臺南縣佳里鎮農會帳戶000000
      00號活期存款帳戶，固經被告乙○○○共領取28萬元之事
      實，有汪黃玉梅上開客戶交易歷史記錄及交易明細表在卷
      足稽，惟係由被告乙○○○一人持往臺南縣佳里鎮農會託
      請在場不知情第三人或服務台人員代為書寫取款等情，已
      如前述。而被告丙○○於本院前審審理時供稱：「（你曾
      於檢察署偵查中供承：附表編號一至七共七筆金額確未經
      汪黃玉梅之同意，而由乙○○○將汪黃玉梅之存摺及印章
      交予伊去提領存款，因當時汪黃玉梅住在其他親戚家等語
      ，對此有何意見？）那時是因為我沒有看到農會的取款條
      ，那之前是有幫我母親做過一些領錢的動作，後來有看到
      取款條才發現不是我寫的。農會取款條八紙不是我寫的」
      、「（原審審判筆錄有提示取款條給你看，問你有何意見
      ，汪黃罔巿回答沒錯，是我叫丙○○去領的，丙○○回答
      沒意見，對此有何意見？）那時只是看一下，不是很詳細
      ，而且本件發生前有替我母親領過錢，才會這樣的誤解」
      等語（見本院上訴字卷第117、118、119頁），足見被告
      丙○○固曾替其母乙○○○領過錢，惟非代領本案汪黃玉
      梅所有之存款。
（二）被告丙○○於本院審理中始終否認扣案之八紙取款條係其
      書寫云云，經本院上訴審檢具被告丙○○平常書寫之筆記
      簿2本、取款條原本8紙、丙○○護照1本、遠東銀行金融
      卡異動申請書原本及丙○○、乙○○○當庭書寫之筆跡送
      往法務部調查局二次鑑定結果，但回覆稱無法進行比對，
      無法鑑定等情，分別有法務部調查局93年4月2日、7月10
      日函附於本院卷足稽（見本院上訴字卷第91、104頁）。
      經本院以肉眼比對該八紙取款條（附於偵查卷第38-45頁
      ）與被告丙○○平日所書寫及當庭所書寫之筆跡結果，查
      該八紙取款條上各紙文字之間其筆路、運筆、字體端正與
      否大多不相同，每張之筆跡均不同，顯係每次領款時由不
      同之人代為書寫，難認該八紙取款條之筆跡係被告丙○○
      所寫之筆跡，且查被告乙○○○已供稱：伊去領款時均託
      請在場之第三人或服務台之人代為書寫等語，再比對該八
      紙取款條之筆跡均不同，則被告丙○○之辯解，尚屬可採
      。
（三）再查被告丙○○於民國90年6月自遠東技術學院畢業，有
      學士學位證書影本在卷可憑（見本院上訴字卷第61頁），
      其係受過高等教育之人，如其母乙○○○確有命被告丙○○去臺南縣佳里鎮農會代為領取汪黃玉梅之系爭存款，則
      有關領款之手續，取款條之填載，必親自為之，不可能委
      由其他人去填寫，而依卷附八紙取款條觀之，以肉眼即可
      看出並非被告丙○○之筆跡。又被告丙○○辯稱本案起訴
      書所指犯罪期間，其一直住北部，很少回臺南縣佳里鎮的
      家，更不可能有本案犯行，並提出其參加勞工保險之被保
      險人丙○○投保資料及其中曾任職之瓏豐布業有限公司出
      具其於83年3月23日起至87年9月2日止在該公司服務之離
      職證明書影本、瓏豐布業有限公司之基本資料（見本院上
      訴卷第72-74頁），及其確在北部居住並提出其本人於85
      年12月間在台北區中小企業銀行開設帳戶、其妻陳美華於
      85年8月在臺灣銀行儲蓄部延平分部開設帳戶、其女兒王
      娜瑩於86年2月在中華郵政臺北化街郵局開設帳戶之資
      料在卷可佐（見本院上訴字卷第147-156頁），堪認被告
      所辯本案起訴事實所指期間其一直住北部等語為可採。是
      被告丙○○雖於偵查中及原審曾自白係被告乙○○○交付
      存摺、印章由其代領云云，惟與前開取款條筆跡不符及上
      開事證不合，尚難採信，是被告丙○○所辯伊未曾至佳里
      鎮農會代汪黃罔巿領取汪黃玉梅之款項且本案八紙取款條
      非伊筆跡，非伊所代領等語，核與事實相符，堪以採信。
四、綜上所述，依檢察官起訴之證據資料，尚無法證明被告丙○○確有與乙○○○共同於上開時地偽造汪黃玉梅取款條之私
    文書並進而行使等之行為。此外復查無其他任何直接或間接
    之積極證據足資證明被告確有公訴意旨所載之犯行。揆諸前
    開說明，自不得僅因被告丙○○於偵查及原審之誤認所為之
    自白，即遽以認定被告丙○○有與乙○○○共同犯前開有罪
    部分之犯行。原判決未詳細調查並勾稽全案證據調查所得，
    即遽為被告丙○○為有罪判決，容有未洽，被告丙○○上訴
    指摘原判決不當，為有理由，自應由本院將原判決撤銷，並
    為被告丙○○無罪判決之諭知。
據上論斷，應依刑事訴訟法第369條第1項前段、第364條、第299
條第1項前段、第301條第1項前段，修正前刑法第56條、第55條
、第41條第1項前段，刑法第216條、第210條、第339條第1項、
第219條，中華民國96年罪犯減刑條例第2條第1項第3款、第7條
、第9條，（廢止前）罰金罰鍰提高標準條例第2條，判決如主文
。
本案經檢察官江守權到庭執行職務。
中　　華　　民　　國　　96　　年　　 7　　月　　24　　日
                  刑事第一庭    審判長法　官  黃崑宗
                                      法　官  夏金郎
                                      法　官  王明宏
以上正本證明與原本無異。
如不服本判決，應於收受本判決後十日內向本院提出上訴書狀。
其未敘述上訴理由者並得於提起上訴後十日內向本院補提理由書
狀（均須按他造當事人之人數附繕本）「切勿逕送上級法院」。
　　　　　　　　　　　　　　　　　　　書記官  黃全忠
中　　華　　民　　國　　96　　年　　7 　　月　　24　　日
附表：
┌──┬────────────┬────────┬──────────┐
│編號│提領日期（民國）        │金額（新台幣）  │備註                │
├──┼────────────┼────────┼──────────┤
│一  │八十五年八月二十二日    │二萬元          │偽造「汪黃玉梅」署押│
│    │                        │                │一枚；盜蓋「汪黃玉梅│
│    │                        │                │」印章一處，造成「汪│
│    │                        │                │黃玉梅」印文一枚    │
├──┼────────────┼────────┼──────────┤
│二  │八十五年九月十一日      │一萬五千元      │盜蓋「汪黃玉梅」印章│
│    │                        │                │一處，造成「汪黃玉梅│
│    │                        │                │」印文一枚          │
├──┼────────────┼────────┼──────────┤
│三  │八十五年九月二十日      │一萬二千元      │同上                │
├──┼────────────┼────────┼──────────┤
│四  │八十六年三月二十二日    │一萬五千元      │同上                │
├──┼────────────┼────────┼──────────┤
│五  │八十六年三月二十八日    │四千元          │同上                │
├──┼────────────┼────────┼──────────┤
│六  │八十七年七月二十一日    │四萬五千元      │同上                │
├──┼────────────┼────────┼──────────┤
│七  │八十七年十一月二十一日  │一萬六千元      │同上                │
├──┼────────────┼────────┼──────────┤
│八  │九十二年一月六日        │十五萬三千元    │同上，汪黃玉梅於九十│
│    │                        │                │二年一月五日死亡    │
├──┴────────────┼────────┼──────────┤
│合計                          │二十八萬元      │                    │
│                              │                │                    │
└───────────────┴────────┴──────────┘
附錄本判決論罪科刑法條：
刑法第210條：
偽造、變造私文書，足以生損害於公眾或他人者，處五年以下有
期徒刑。
刑法第216條：
行使第210條至第215條之文書者，依偽造、變造文書或登載不實
事項或使登載不實事項之規定處斷。
刑法第339條第1項：
意圖為自己或第三人不法之所有，以詐術使人將本人或第三人之
物交付者，處5年以下有期徒刑、拘役或科或併科1千元以下罰金
。
